最　高　行　政　法　院　判　決
　　　　　　　　　　　　　　　　　　 96年度判字第00686號
上　訴　人　甲○○
被 上訴 人　財政部
代　表　人　乙○○
上列當事人間因限制出境事件，上訴人對於中華民國94年11月2
日臺北高等行政法院93年度訴字第3530號判決，提起上訴，本院
判決如下：
　　主  文
上訴駁回。
上訴審訴訟費用由上訴人負擔。
　　理  由
一、上訴人係成富興業股份有限公司（下稱成富公司）之董事，
    該公司滯欠民國（下同）83年至92年房屋稅及86年至92年地
    價稅（含滯納金、教育捐）計新台幣（下同）2,573,991元
    ，台北市稅捐稽徵處乃依限制欠稅人或欠稅營利事業負責人
    出境實施辦法（下稱限制出境實施辦法）第2條第1項規定，
    報由被上訴人以93年5月13日台財稅字第0000000000號函請
    內政部警政署入出境管理局（下稱境管局）限制上訴人告出
    境，境管局據以93年5月14日境愛岑字第09310771020號函禁
    止上訴人出國。上訴人不服，循序提起行政訴訟，經原審判
    決駁回，遂提起本件上訴。
二、本件上訴人在原審起訴主張：上訴人係依章程規定被選任為
    成富公司董事，任期自81年8月15日至84年8月14日止，任期
    屆滿時，當然喪失董事職務，且成富公司並非存續之公司，
    無改選董事之事實與可能，主管機關亦未依公司法第195條
    第2項規定，限期令公司改選董事，殊無使原任董事得成為
    萬年董事。另系爭房屋稅與地價稅之房屋及土地，均於83年
    間由彰化銀行等債權人聲請台灣台北地方法院強制執行（北
    院83民執丁字第12854號），因拍賣未成，債權人又不願承
    受，法院乃依強制執行法第95條規定付強制管理，並依第
    105條規定選任彰化商業銀行為管理人，台北市稅捐稽徵處
    就該案件亦聲請參與分配，台北市稅捐稽徵處聲請法務部行
    政執行署台北行政執行處執行時，成富公司董事長黃招亦曾
    具狀陳述。查納稅為管理行為，系爭應納稅之房地，既經法
    院依法付強制管理，依強制執行法第110條第1項規定，自應
    由該管理人負責繳納，故原處分及訴願決定均屬違法，應予
    撤銷云云。
三、被上訴人在原審答辯則以：上訴人與謝黃麗玉、蕭振宗及蕭
    興源等4人為成富公司董事，該公司滯欠已確定之83年至92
    年房屋稅及86年至92年地價稅共計2,573,991元（含滯納金
    、教育捐），有成富公司變更登記事項卡影本、欠稅總歸戶
    查詢單及欠稅情形表附卷可稽，而成富公司原負責人黃招於
    92年3月18日死亡，該公司未即補選董事長，台北市稅捐稽
    徵處函報被上訴人函請境管局限制該公司全體董事（含上訴
    人）出境，洵屬有據。又成富公司並未改選董事，而主管機
    關經濟部亦未限期令該公司改選董事，上訴人仍為成富公司
    董事甚明，且依公司法第195條第2項規定，並未如上訴人所
    訴任期屆滿當然喪失董事職務情事。再者，系爭房地未經買
    受人領得執行法院所核發不動產證書前，成富公司仍為系爭
    房地之所有權人，亦為系爭房地之納稅義務人，台北市稅捐
    稽徵處向其發單催繳，並無不合等語，資為抗辯。
四、原審斟酌全辯論意旨及調查證據之結果，以：上訴人與謝黃
    麗玉、蕭振宗及蕭興源等4人為成富公司之董事，該公司滯
    欠已確定之83年至92年房屋稅及86年至92年地價稅（含滯納
    金、教育捐）計2,573,991元，於92年10月28日經臺北市政
    府廢止其公司登記，迄今尚未辦理營利事業所得稅清算申報
    ，尚未完成清算程序，台北市稅捐稽徵處乃依限制出境實施
    辦法第2條第1項規定，報由被上訴人函請境管局限制上訴人
    出境，境管局據以禁止上訴人出國等情，有成富公司變更登
    記事項卡影本，欠稅總歸戶查詢單及欠稅情形表附台北市稅
    捐稽徵處卷、被上訴人93年5月13日台財稅第0000000000號
    、境管局93年5月14日境愛岑字第09310771020號函在卷可稽
    ，堪信為真。被上訴人依上述規定，通知境管局限制上訴人
    出境，於法並無不合。次查，公司法第195條第2項規定：「
    董事任期屆滿而不及改選時，延長其執行職務至改選董事就
    任時為止。但主管機關得依職權限期令公司改選；屆期仍不
    改選者，自限期屆滿時，當然解任。」，已明示董事任期屆
    滿而不及改選時，係「延長其執行職務至改選董事就任時為
    止」，而非因任期屆滿而「當然解除董事職務」，成富公司
    既未改選董事，主管機關亦未依職權限期令公司改選，上訴
    人董事職務依法即應延長至改選董事就任時為止。至於前揭
    條文第2項規定「主管機關得依職權限期令公司改選」，其
    立法理由為「按公司與董事間之關係，依民法關於委任之規
    定，委任契約期間屆滿，公司本應召集股東會改選之。然現
    行實務上，因公司經營權之爭致遲遲未為改選之事例者，比
    比皆是，為保障股東權益，促進公司業務正常經營，以貫澈
    本條之立法目的，爰修正第二項」，可知本條係因現任董事
    為爭奪經營權或類似情況而不肯改選時，主管機關方有限期
    令其改選之必要，因股東競為董事，不虞董事後繼無人，主
    管機關才有必要限期令現任董事改選，並令當然解任，以免
    其利用董事職權，繼續控制公司，其立法目的是要解決經營
    權之爭，而非解決萬年董事之問題，故若公司未改選董事並
    未涉及經營權之爭，反而是董事爭相逃避職務，後繼無人，
    主管機關自無限期其改選並當然解任，以利其逃避法定責任
    之理。本件主管機關未限期令成富公司改選，自無怠於行使
    職務及違反立法目的之可言。上訴人雖謂系爭應納稅之房地
    ，既經法院依法付強制管理，依強制執行法第110條第1項規
    定，自應由該管理人負責繳納云云。惟按土地稅法第3條第1
    項第1款規定：「地價稅或田賦之納稅義務人如左：一、土
    地所有權人。」，又房屋稅條例第4條第1項規定：「房屋稅
    向房屋所有人徵收之。」，系爭房地未經買受人領得執行法
    院所核發不動產證書前，成富公司仍為系爭房地之所有權人
    ，亦為系爭房地之納稅義務人，其自有繳納稅款之義務。且
    強制執行法第75條規定「不動產之強制執行，以查封、拍賣
    、強制管理之方法行之。前項拍賣及強制管理之方法，於性
    質上許可並認為適當時，得併行之。」，係將拍賣、強制管
    理並列為不動產強制執行之方法，而拍賣之性質，依最高法
    院80年台抗字第143號判例：「查依強制執行法所為之拍賣
    ，通說係解釋為買賣之一種，即債務人為出賣人，拍定人為
    買受人，而以拍賣機關代替債務人立於出賣人之地位。」，
    係採私法拍賣說，強制管理之性質，亦無由為相反之解釋。
    可知系爭房地之強制管理人依強制執行法第110條第1項將「
    不動產之收益速交債權人」(故被上訴人所提出之執行分配
    表、執行所得之金額除拍賣價金外，尚包括強制管理期間之
    租金收益)，係立於債務人成富公司之地位而為清償，該清
    償效果直接歸屬於成富公司，強制管理人並非承受成富公司
    之債務，成富公司亦未因強制管理而免除債務。何況依臺灣
    臺北地方法院83執丁字第12854號拍賣抵押物強制執行事件
    ，該院民事執行處94年6月13日函檢送之臺灣臺北地方法院
    民事執行處強制執行金額計算書分配表，臺北市稅捐處參與
    分配之房屋稅及地價稅分配比率及分配金額均為零，成富公
    司所積欠稅款，顯然尚未清償，上訴人認成富公司之債務應
    由強制管理人負責清償云云，尚不足採。再按公司法第26條
    之1準用同法第24條及第322條規定，公司經廢止登記者，應
    進行清算，並以董事為清算人，須待清算完結，法人人格始
    消滅。成富公司於92年10月28日經臺北市政府廢止其公司登
    記，該公司迄今尚未辦理營利事業所得稅清算申報，亦即未
    完成清算程序，其法人人格尚未消滅。成富公司於92年10月
    28日經臺北市政府廢止其公司登記時，上訴人仍為該公司董
    事，自仍為成富公司之負責人。從而，本件成富公司積欠稅
    捐已達100萬元以上，該公司負責人黃招於92年3月18日死亡
    ，未依法補選董事長或推選常務董事一人暫時執行董事長職
    務，臺北市稅捐處按公司登記董事資料、財政部72年6月20
    日台財稅第34283號函釋規定，依公司法第8條、稅捐稽徵法
    第24條第3項、第49條、限制出境實施辦法第2條第1項，限
    制董事之一之上訴人出境，於法並無違誤。又限制出境實施
    辦法係依稅捐稽徵法第24條第3項及關稅法第25條之1第3項
    規定所訂定，乃法律授權發布之法規命令，其第2條第1項規
    定並未逾越上開法律授權之目的及範圍，且依該辦法第5條
    規定，有該條所定6款情形之一時，應即解除其出境限制，
    已兼顧納稅義務人之權益，該辦法為確保稅收，增進公共利
    益所必要，與憲法尚無牴觸，為司法院釋字第345號解釋所
    釋明。上訴人主張依限制出境實施辦法限制其出境有違憲之
    虞云云，核不足採。綜上所述，原處分並無違誤，訴願決定
    遞予維持，亦無不合等情，因而判決駁回上訴人之訴。
五、本院經查：(一)、董事任期不得逾3年，董事任期屆滿而不及
    改選時，延長其執行職務至改選董事就任時為止，公司法第
    195條定有明文。又公司經廢止登記者，應進行清算，並以
    董事為清算人，須待清算完結，法人人格始消滅。成富公司
    負責人黃招既於92年3月18日死亡，該公司未依法補選董事
    長或推選常務董事一人暫時執行董事長職務。該公司於92年
    10月28日經台北市政府廢止其公司登記時，上訴人董事之任
    期雖至84年8月14日屆滿任期，但因該公司迄今尚未辦理營
    利事業所得稅清算申報，未完成清算程序，於清算範圍內視
    為尚未消滅，上訴人仍為該公司董事，仍為該公司之負責人
    之一。上訴意旨以公司法第195條第2項規定，僅適用於有改
    選董事而不及改選之權宜情形，如公司因倒閉，並未有改選
    董事行為，自無適用該規定之餘地，上訴人擔任成富公司董
    事，任期至84年8月14日屆滿，任期屆滿當然解任，已非該
    公司董事之詞，尚不足採。(二)、成富公司滯欠已確定之稅捐
    共計2,573,991元，該公司負責人黃招死亡，公司未依法補
    選董事長或推選常務董事一人暫時執行董事長職務，從而臺
    北市稅捐稽徵處依主管機關之公司登記資料，報由被上訴人
    函請境管局限制上訴人出境，與稅捐稽徵法第24條第3項、
    第49條前段，限制出境實施辦法第2條第1項、財政部72年6
    月20日台財稅第34283號函釋規定，尚無不合，訴願決定予
    以維持，原判決將原決定及原處分均予維持，駁回上訴人之
    訴，核無違誤。上訴意旨仍執前詞，指摘原判決違誤，求予
    廢棄，經核為無理由，應予駁回。
六、據上論結，本件上訴為無理由，爰依行政訴訟法第255條第1
    項、第98條第3項前段，判決如主文。
中　　華　　民　　國　　96　　年　　4　　 月　　19　　日
                  第二庭審判長法  官　鄭　淑　貞
                              法  官  梁　松　雄
                              法  官  黃　合　文
                              法  官　吳　明　鴻
                              法  官　鄭　小　康
以  上  正  本  證  明  與  原  本  無  異
中　　華　　民　　國　　96　　年　　4　　 月　　20　　日
　　　　　　　　　　　　　　　書記官　蘇　金　全
